【裁判字號】    89,訴,1539
【裁判日期】    890829
【裁判案由】    返還出資
【裁判全文】
臺灣臺北地方法院民事判決  八十九度訴字第一五三九號
    原      告  乙○○
    訴訟代理人  葉春生律師
    被      告  丙○○      住台北縣新店市○○街五巷十五號四樓
    訴訟代理人  林天財律師
    複代理人    甲○○      住台北市○○○路○段十七號九樓
右當事人間請求返還出資事件，本院判決如左：
    主    文
原告之訴及其假執行之聲請均駁回。
訴訟費用由原告負擔。
    事    實
甲、原告方面：
一、聲明：被告應給付原告新台幣（下同）四百七十二萬二千元，及自民國八十四年
    八月一日起至清償日止按年息百分之五計算之利息。原告並願供擔保請准宣告假
    執行。
二、陳述：
（一）被告於八十四年五月八日代理訴外人即其配偶蓋素純與原告簽訂不動產買賣契
      約書，由訴外人蓋素純以總價款一千九百七十二萬元向原告買受坐落台北縣新
      店市○○段三八三地號、門牌號碼台北縣新店市○○路八八之三號十樓之房地
      （下稱系爭房屋），嗣原告於八十四年七月間依約將前開房地所有權移轉予蓋
      素純，然蓋素純則除了代原告支付土地增值稅款一百七十九萬零四百七十四元
      、清償原告向台新銀行貸款本息一千一百零五萬二千二百九十九元，以及扣抵
      原告前向其所借十萬元之外，尚餘六百七十七萬九千二百二十七元則尚未實際
      給付原告。又上開未付之買賣價款中之二百零五萬九千二百二十七元，業經臺
      灣高等法院八十八年度上更（一）字第一二八號判決認定係蓋素純應再行給付
      原告之價款，而其餘之四百七十二萬二千元則經該判決認係買賣契約訂立前後
      ，兩造所談作為原告投資被告所欲籌設之啤酒廠之股金。惟查，因兩造意見之
      岐異，意思表示亦不一致（連投資金額之多寡亦一直在變），雙方始終並未能
      簽立書面合夥契約，是兩造之合夥契約尚未成立。退萬步言，縱被告認雙方之
      合夥契約業已成立，但雙方因相關之給付買賣價金事件已訟爭多年，彼此之信
      賴基礎已盡失，原告亦依法終止契約，原告乃本於不當得利之法律關係請求為
      如訴之聲明之判決；至若認雙方之合夥契約尚未成立，則被告更應依不當得利
      之法律關係給付上開金額。又該預作投資款之四百七十二萬二千元應認被告至
      遲於八十四年七月三十一日即已受領（按買賣契約書第二條所載，至遲應於八
      十四年七月三十日以前付清尾款），是原告除依法請求被告給付四百七十二萬
      二千元外，並請求自八十四年八月一日起算之法定利息。
（二）對被告抗辯所為之陳述：被告所稱該機組設備係以訴外人葛盛企業有限公司（
      下稱葛盛公司）之名義進口，而該葛盛公司所營事業，乃包含各類飲料製造生
      產及其設備之進出口買賣業務。可見此與雙方原談及之合夥無關。又查，該機
      組雖置於被告買受之系爭房屋，然該房屋於八十五年八月一日已由訴外人蓋素
      純出租予葛盛公司，由此益證該機組設備與雙方所談及之合夥無關。況被告自
      承生啤酒仍未開放製造，相關限制生啤酒濃度百分之○．五管制法令亦尚未鬆
      綁，則被告竟即遽然進口該機組設備，更無由以此歸責原告，實至為昭然。
三、證據：提出本院八十五年度訴字第三六三六號、臺灣高等法院八十五年度上字第
    一八九○號、八十八年度上更（一）字第一二八號及最高法院八十八年台上字第
    三二七號判決、存證信函、掛號郵件收件回執、不動產買賣契約書、葛盛公司變
    更登記事項卡、房屋租賃買賣契約書為證，並聲請調閱八十五年度訴字第三六三
    六號、臺灣高等法院八十五年度上字第一八九○號、八十八年度上更（一）字第
    一二八號及最高法院八十八年台上字第三二七號民事卷宗。
乙、被告方面：
一、聲明：駁回原告之訴及假執行之聲請。如受不利判決，願供擔保免為假執行。
二、陳述：
（一）系爭四百七十二萬二千元係兩造欲共同投資生啤酒廠，而由原告交付予被告之
      投資股金，此業經臺灣高等法院八十八年度上更（一）字第一二八號確定判決
      認定在案，被告受領原告所交付之系爭款項，即有法律上之原因，而無不當得
      利可言。
（二）查合夥未定有存續期間，依民法第六百八十六條規定，各合夥人固得聲明退夥
      ，但應於兩個月前通知他合夥人。否則，不生退夥之效力。原告係於八十八年
      十月一日以存證信函為退夥之表示，但其未於二個月前通知，不生退夥之效力
      ，況前開合夥之退夥，依法亦不得於退夥有不利於合夥事務之時期為之。
（三）本件合夥事業，始因於數年前各媒體報章迭有報導，政府為因應加入世界貿易
      組織（ＷＴＯ），擬開放煙酒及農產品進口，雙方乃考慮到台灣生啤酒市場潛
      力龐大，而決定逐步設廠佔有市場，並達成協議共同投資一千七百萬元，由原
      告出資五百萬元（實際出資四百七十二萬二千元），被告出資一千二百萬元，
      並由被告負責經營管理之責，會計部分則由原告找人負責，雙方既已議定，被
      告乃依法購買機組及進口生啤酒發酵，惟因政府加入ＷＴＯ速度受到中共抵制
      ，因此遲未如願，產品無法順利推出，加之煙酒專賣制度猶在，生啤酒仍未開
      放製造，相關限制生啤酒濃度百分之○．五管制法令亦尚未鬆綁，而台灣氣候
      酷熱潮濕，被告進口之機組感應器，經常發生誤差，無法維持恆溫，故目前雖
      投資花費甚鉅，仍因設備未能適應台灣氣候，各項產品之測試，亦尚未能完全
      控制在政府法令規定之酒精濃度必須低於百分之○．五以下之要求，是本件目
      前雖投資已逾一千四百萬元，但仍未能有具體成效而宜速改良之，是縱原告欲
      聲明退夥，可以拿回之股金亦屬有限，且其退夥亦實不應在不利於合夥事務之
      時期為之。
三、證據：提出進口報單、照片為證，並聲請至台北縣新店市○○路八八之三號十樓
    之現場勘驗。
丙、本院依職權調閱臺灣臺北地方法院檢察署八十五年度偵字第一二五七號卷宗。
    理    由
一、原告主張：原告以出售系爭房屋之部分價款四百七十二萬二千元作為投資被告所
    欲籌設之啤酒廠之股金，惟因兩造意見之岐異，意思表示亦不一致，雙方始終並
    未能簽立書面合夥契約，是兩造之合夥契約尚未成立。退萬步言，縱雙方之合夥
    契約業已成立，但雙方因相關之給付買賣價金事件已訟爭多年，彼此之信賴基礎
    已盡失，原告亦依法終止契約，是無論係合夥契約未成立，或合夥契約業已終止
    ，原告均得本於不當得利之法律關係請求被告返還原告出資之價金。又該預作投
    資款之四百七十二萬二千元係被告之配偶原應付之買賣價金，而依買賣契約書第
    二條所載，被告應於八十四年七月三十日以前付清尾款，故應認被告至遲於八十
    四年七月三十一日即已受領上開出資，是原告除依法請求被告給付四百七十二萬
    二千元外，並請求自八十四年八月一日起算之法定利息等語。被告則以：兩造之
    合夥契約業已成立，至原告嗣後聲明退夥並未在二個月前通知，且在不利於合夥
    事務之時期為之，是該退夥之聲明並不生效力等語置辯。
二、按稱合夥者，謂二人以上互約出資，以經營共同事業之契約。前項出資，得為金
    錢或他物，或以勞務代之，民法第六百六十七條定有明文。次按合夥非要式行為
    ，除當事人間有以作成書據為成立要件之約定外，苟二人以上互約出資以經營共
    同事業，雖未訂立書據，其合夥亦不得謂未成立，最高法院三十二年上字第四七
    一八號判例可資參照。經查，本件原告以出售系爭房屋之部分價款四百七十二萬
    二千元作為與被告合夥欲籌設啤酒廠之股金，以經營生產生啤酒一節，業經本院
    八十五年度訴字第三六三六號、臺灣高等法院八十五年度上字第一八九○號、最
    高法院八十八年台上字第三二七號判決、臺灣高等法院八十八年度上更（一）字
    第一二八號判決確定在案，復為兩造所不爭執，自堪信為真實。次查，系爭房屋
    係於八十四年五月八日由原告出售予訴外人蓋素純，並由兩造協議將其中部分價
    款作為投資款後，即由被告開始籌劃啤酒廠之設備及營運計畫，此有原告不爭其
    形式上真正之估價單、施工圖（附於臺灣臺北地方法院檢察署八十五年度偵字第
    一二五七號偵查卷）及進口報單足稽。至原告雖稱：該估價單、機組設備均是以
    訴外人葛盛公司之名義委託他人施工並進口設備，且葛盛公司所營事業亦包含各
    類飲料製造生產及其設備之進出口買賣業務，況機組設備所置放之系爭房屋於八
    十五年八月一日已由訴外人蓋素純出租予葛盛公司，足見該機組設備與雙方所談
    及之合夥無關等語。惟查，兩造合夥之事業名稱原訂為伯利恆股份有限公司，但
    尚未為公司登記一節，有原告提出載明設備費用、股份比例之文件，其上載明「
    伯利恆股份有限公司」足憑，且為兩造所不爭。因兩造合夥事業尚未為公司或商
    號之登記，是被告以其經營之葛盛公司名義進口設備、委託他人施工及訂立廠房
    之租約，亦不違常情。又就上開合夥事業之經營兩造乃同意由被告擔任總經理，
    負責整體經營管理事務，會計則由原告擔任，負責財務收支等事務，原告並已委
    由其二哥之女兒張貽雲擔任會計等情，為原告所自承（見本院八十九年六月十九
    日之筆錄），足證兩造已協議互約出資，經營生啤酒之事業，且就合夥事務之分
    配亦已達成協議，揆諸前揭說明，兩造縱無書面契約，亦不影響合夥契約之成立
    。原告又稱：合夥契約之人數及出資金額一直未確定，合夥契約並未成立等語。
    然查，原告於本院審理時陳稱：「原先要其他人但沒有人要參與，所以最後只有
    我與被告二人而已，其他人並沒有消息。合夥契約上姓陳（陳皆德）的是我的朋
    友，原本是欲想陳來裝潢然後入股但最後沒有談成。」且從載明設備費用、股份
    比例之文件觀之，其上載明每股一百萬元，原告持有七股，則原告應出資七百萬
    元，顯亦原告出資額四百七十二萬二千元不同，足見不論合夥事業原先決定要找
    幾人，最後確定同意出資者即為兩造二人，且於確立出資額後，更進一步談論合
    夥事務之分配，易言之，兩造最後決定由二人出資，原告之出資額為四百七十二
    萬二千元（列為整數即五百萬元），被告則出資一千二百萬元，公司之事務由被
    告處理，會計部分則由原告負責，足認兩造之合夥契約已經成立。被告以前開情
    詞置辯，洵無足採。
三、再按合夥未定有存續期間，或經訂明以合夥人中一人之終身為其存續期間者，各
    合夥人得聲明退夥。但應於兩個月前通知他合夥人。前項退夥，不得於退夥有不
    利於合夥事務之時期為之，民法第六百八十六條第一項、第二項定有明文。復按
    合夥人之聲明退夥，只須具備民法第六百八十六年所規定之要件，即生退夥之效
    力，無須得其他合夥人之同意；又聲明退夥之日期與聲明退夥發生效力之期間須
    相距二個月，倘聲明退夥之日期為四十一年五月十日，則聲明退夥發生效力之時
    點即為二個月之後，在此之前所發生之合夥債務，聲明退夥之合夥人仍應負連帶
    責任，並非必須預先擬定退夥之日期，在該日期前二個月通知他合夥人方發生效
    力，最高法院四十一年台上字第一一三號、十八年上字第九六號、四十二年台上
    字第一一五○號判例足資參照。查原告於八十八年十月一日以存證信函向合夥人
    即被告為終止合夥契約之意思表示（其意即為聲明退夥），被告並於同年月六日
    收受，有存證信函及掛號郵件收件回執附卷可考，依前揭法條及判例意旨所示，
    原告所為退夥之聲明應於被告收受聲明退夥之通知二個月後即八十九年一月六日
    生效，是被告指稱：原告聲明退夥並未在二個月前通知，不生退夥之效力等語，
    並不足採。次查，被告自承兩造之合夥事業即製造生產生啤酒，並未開始經營，
    且因政府加入ＷＴＯ速度受到中共抵制，致為配合加入ＷＴＯ而擬開放之煙酒專
    賣制度猶在，且相關限制生啤酒濃度百分之○．五之管制法令亦尚未鬆綁，故至
    今仍無法經營等語，則加入ＷＴＯ雖係政府積極努力之方向，但因政治上之影響
    ，迄今何時能順利加入政府仍無法確定，職是，倘我國未加入ＷＴＯ，或法令未
    修正之情況下，合夥事業即無從經營，兩造根本無須執行任何合夥事務，況置放
    於系爭房屋之機組設備並未開始營運，且作為廠房之系爭房屋並置放與合夥事業
    無關之雜物等情，亦經本院勘驗屬實，有勘驗筆錄附卷可稽。故合夥事務即無從
    執行，原告此時聲明退夥，並不會致合夥事務於不利。是被告辯稱：原告聲明退
    夥係於不利於合夥事務之時期為之，該退夥之聲明並不生效力等語，洵無足採。
    因之，原告主張已為退夥聲明，該退夥聲明已生效力之事實，即屬有據。
四、末按合夥為二人以上互約出資，以經營共同事業之契約（民法第六百六十七條第
    一項參照），合夥人若只剩一人，則其存續要件欠缺，合夥自應解散而進行清算
    ；又合夥解散後，應先經清算程序，合夥財產於清算完畢，清償合夥債務或劃出
    必需數額後，始能就賸餘財產返還各合夥人之出資及應受分配利益之成數，在未
    經清算終結確定盈虧以前，自不得就原來出資為完全返還之請求，最高法院五十
    三年臺上字第二○三號判例可資參照。查兩造互約出資，以經營生啤酒之事業，
    合夥人數僅有兩造二人，而原告所為退夥之聲明已於八十九年一月六日生效等節
    ，已如前述，則上開合夥僅剩被告合夥人一人，致合夥欠缺至少二合夥人之存續
    要件，是原告所為退夥之聲明已構成合夥解散之事由，依前揭說明，該合夥既未
    進行清算確定盈虧，自不得就原來出資為完全返還之請求。
五、從而，原告以合夥契約已經終止，依不當得利之法律關係請求被告返還其出資四
    百七十二萬二千元及自受領上開出資之翌日即八十四年八月一日起至清償日止，
    按年息百分之五計算之利息，為無理由，應予駁回。又原告之訴既經駁回，其假
    執行之聲請即失所附麗，應一併駁回。
六、結論：
    本件原告之訴為無理由，依民事訴訟法第七十八條，判決如主文。
中      華      民      國    八十九    年      八      月    二十九    日
                                            民事第五庭法      官  林秀圓
右為正本係照原本作成
如對本判決上訴，須於判決送達後廿日內向本院提出上訴狀
中      華      民      國    八十九    年      八      月     十七     日
~B法院書記官


司法院資訊處製作；財團法人民間司法改革基金會備份。
